【裁判字號】    99,簡上,1197
【裁判日期】    991231
【裁判案由】    家暴妨害自由
【裁判全文】
臺灣板橋地方法院刑事判決            99年度簡上字第1197號
上  訴  人
即  被  告  許三奇
上列上訴人即被告因家暴妨害自由案件，不服本院於民國99 年9
月30日所為之99年度簡字第7098號第一審簡易判決（原聲請簡易
判決處刑案號:99 年度偵字第18988 號），提起上訴，本院管轄
之第二審合議庭判決如下：
    主  文
上訴駁回。
    事  實
一、許三奇前因違反槍砲彈藥刀械管制條例案件，經本院以九十
    四年度訴字第二四三０號判處有期徒刑三年，併科罰金新臺
    幣三萬元，如易服勞役以新臺幣九百元折算一日確定，於民
    國九十七年七月九日縮刑期滿假釋出監並付保護管束，於九
    十八年十一月九日（聲請簡易判決處刑書誤載為九十八年十
    一月三十日）保護管束期滿，未經撤銷假釋，以已執行論。
    許三奇與許能春係父子，二人間具有家庭暴力防治法第三條
    第三款所定之家庭成員關係，九十九年二月二十七日下午四
    時十分許，許三奇飲酒後（未達不能辨識其行為違法或欠缺
    依其辨識而行為之能力，或其辨識行為違法或依其辨識而行
    為之能力，顯著減低等情形），在臺北縣中和市（現改制為
    新北市中和區○○○路○段二二九巷二一號之住處（聲請簡
    易判決處刑書就上開時間、地點漏未記載，應予補充如上）
    ，因向許能春索討生活費遭拒，雙方發生口角爭執時，許三
    奇竟基於恐嚇危害安全之犯意，向許能春恫稱：要我去死，
    我會先斃了你等語，並以手比手槍形狀之動作（聲請簡易判
    決處刑書略載許三奇對許能春恐嚇稱要拿槍打死等語，應予
    補充如上），以此加害生命之事，恐嚇許能春，使許能春聞
    言心生畏怖，致生危害於其安全。嗣許能春於同日晚間九時
    二十分許報警查悉上情。
二、案經許能春訴由臺北縣政府（已改制新北市政府）警察局中
    和第二分局移送臺灣板橋地方法院檢察署檢察官偵查後聲請
    簡易判決處刑。
    理  由
一、證據能力部分：
    按證人依法應具結而未具結者，其證言不得作為證據，刑事
    訴訟法第一百五十八條之三定有明文。又被告以外之人於審
    判外之言詞或書面陳述，除法律另有規定外，不得作為證據
    ；被告以外之人於偵查中向檢察官所為之陳述，除顯有不可
    信之情形者外，得為證據，刑事訴訟法第一百五十九條第一
    項、第一百五十九條之一第二項亦分別定有明文。查告訴人
    即證人許能春、證人許素容分別於警詢時之陳述，均屬被告
    以外之人於審判外之陳述，且查無其先前之陳述具有較可信
    之特別情況，依法並無證據能力；又證人許能春係被告之父
    親，屬於被告之直系血親尊親屬，且證人許能春依刑事訴訟
    法第一百八十條第一項第一款規定，於偵查中表示拒絕證言
    ，嗣其於偵查中居於證人之地位，就與待證事實有重要關係
    之親身知覺、體驗之事實為陳述，因未經具結，揆諸刑事訴
    訟法第一百五十八條之三規定，其於偵查中之證言，並無證
    據能力。另證人許素容於偵查中檢察官訊問時之證述，固係
    被告以外之人於審判外之陳述，惟證人許素容於偵查中經檢
    察官以證人身分傳訊具結所為之證述，為被告以外之人於偵
    查中向檢察官所為之陳述，並經具結在案，且經本院審理中
    傳訊證人許素容到庭進行交互詰問，復無證據證明有顯不可
    信之情況，證人許素容於偵查中之陳述，自有證據能力，且
    被告於審判中亦對該證人先前陳述進行詰問，已賦予被告對
    該證人詰問之機會，則該證人於偵查中陳述即屬完足調查之
    證據，而得作為判斷依據（最高法院九十九年度台上字第六
    九九五號判決意旨參照）。
二、認定犯罪事實所憑之證據及理由：
    訊據上訴人即被告許三奇固坦承於上揭時、地，酒後與告訴
    人許能春發生口角爭執之事實，但矢口否認有被訴恐嚇犯行
    ，辯稱：伊跟爸爸平常在家裡很少講話，有時要溝通時，也
    很難溝通，爸爸根本聽不進去，伊就借酒壯膽跟他講伊的內
    心話，但他們認為伊喝酒後是在「魯」（台語）他們，讓家
    人感到身心疲憊，但伊這樣做，並不是有意的，事實上案發
    當天伊真的沒有講出對爸爸人身傷害及恐嚇的事，從以前到
    現在都沒有過，伊當天亦沒有比槍的手勢，也沒有說要斃掉
    爸爸的話，當天伊還被爸爸打云云。經查：
(一)、被告以事實欄所載之言語、動作等方式恐嚇其父親許能春之
    事實，業據證人許能春於本院審理中結證稱：「（提示你的
    警詢筆錄，該警詢筆錄內容是否你的意思，你的簽名、按指
    印的？）是的，都是依照我的意思製作的，上面的簽名、捺
    印也是我所作的。（被告在你所指的案發時間，是如何跟你
    對話？）被告恐嚇我，要拿槍打死我（台語）。（因何原因
    被告要說上開那些話？）被告喝酒就這樣，他說我的行為他
    不喜歡」等語甚詳，而證人許能春於警詢指稱：許三奇於九
    十九年二月二十七日下午四時十分，在中和市○○路○段二
    二九巷二一號恐嚇伊，許三奇以言詞恐嚇伊，並揚言要開槍
    打死伊，因許三奇有槍砲的素行資料，故令伊心生畏懼，許
    三奇當時在飲酒後要向伊拿錢，伊不給他，他就對伊謾罵咆
    哮，揚言要開槍打死伊等語（按：證人許能春警詢時陳述，
    係被告以外之人於審判外之陳述，並無證據能力，已如前述
    ，但證人許能春警詢時陳述內容仍可作為辨明證人許能春於
    本院審理中陳述證明力之彈劾證據資料），與其上開審理中
    證述被告於案發當時如何對其恐嚇之情節相符；又證人許素
    容於本院審理中亦結證稱：「（九十九年二月二十七日下午
    四時十分你有在中和中山路三段二二九巷二十一號？）有，
    當時我還住那邊。（當天被告也有在？）在，他喝了很多酒
    。（許能春當天是否也在場？）也在。（當時被告與許能春
    是否有發生口角？）有，是因為被告一直沒有工作，又愛喝
    酒，沒喝的話都很正常，一喝就很亂，但被告幾乎每天都喝
    。（當天他們兩人吵架的內容？）被告有向許能春說要給我
    們不得好死，被告要跟許能春要錢，許能春說你好手好腳不
    會自己去賺，被告要不到錢之後，就罵來罵去，許能春就說
    要不到錢不會去死，被告就回說要我去死，我會先斃了你，
    當時我、許能春都在場。（被告有無說拿槍的事情？）被告
    口頭上說要斃了許能春，用手比槍的形狀‧‧‧（你是否知
    道被告之前有槍砲前科？）知道，也是我舉報的，因為沒有
    一個姑姑會去舉報自己的姪子，因為他讓我們生活過得太驚
    恐，因為他會把槍拿出來把玩」等語，足認證人許能春、許
    素容於審理中證述許能春於案發當時遭被告恐嚇之情，應非
    虛詞。
(二)、綜觀證人許能春、許素容上開證述被告於案發當時恐嚇許能
    春之情節，互核相符；又依被告於警詢供述其案發當時酒後
    有對父親許能春大小聲等語，顯見被告酒後與證人許能春於
    案發當時確有發生口角爭執之情形，並參以被告前於九十四
    年間因持有具有殺傷力之改造手槍、子彈之犯行，經本院以
    九十四年度訴字第二四三０號判處有期徒刑三年，併科罰金
    新臺幣三萬元確定，如易服勞役以新台幣九百元折算一日確
    定，嗣於九十七年七月九日縮刑期滿假釋出監並付保護管束
    ，於九十八年十一月九日保護管束期滿等情，有臺灣高等法
    院被告前案紀錄表在卷可稽，此亦與證人許素容於審理中證
    述其舉報被告持有槍枝之情節相合，足徵證人許素容於本院
    審理中證述被告於案發當時以事實欄所載之方式恐嚇許能春
    等情，堪予採信；再參合被告與證人許能春、許素容分別係
    父子、姑侄之至親關係，業據被告、證人許能春及許素容供
    證在卷，且證人許能春、許素容於本院審理中均陳述渠等仍
    期待被告能改過向善，若非被告確有恐嚇許能春之犯行，縱
    被告再如何不成材，證人許能春、許素容豈有捏造虛詞而故
    意陷害被告或坐視被告擔負刑責之理，俱徵證人許能春、許
    素容證述被告於上開時地恐嚇許能春，應信屬實。綜上各節
    ，依照證人許能春、許素容於本院審理中證述情節，堪認被
    告於九十九年二月二十七日下午四時十分許，酒後向許能春
    索討生活費遭拒，雙方發生口角爭執時，被告確有向許能春
    恫稱：要我去死，我會先斃了你等語，並以手比手槍形狀之
    動作，恐嚇許能春。被告辯稱：伊當天沒有講出對爸爸人身
    傷害及恐嚇的事，亦沒有比槍的手勢，也沒有說要斃掉爸爸
    云云，應係卸責之詞，不足採信。
(三)、按恐嚇乃以將加害之事實，通知被害人，使其生畏懼之心為
    已足，凡以加害人之生命、身體、自由、名譽或財產，使人
    心生畏怖之心理者均屬之，而恐嚇之方法，包括使用言語、
    文字、動作、明示或默示等方式，且惡害通知之方式，直接
    或間接、書信或電話通知等均無不可，不以發生實害為必要
    。查本件證人許能春聽聞被告恫稱：要我去死，我會先斃了
    你等語，並以手作出手槍形狀之動作後，因而心生畏懼，即
    於同日晚間九時許至警局對被告提出恐嚇告訴，此觀之證人
    許能春警詢筆錄記載自明，足認被告上開言語內容及動作，
    使許能春因而心生畏懼，致生危害於安全，應無可疑。至被
    告、證人許能春及許素容於本院審理中供證稱被告於案發前
    有飲酒等語，惟被告對於案發當時如何與許能春發生口角爭
    執等過程，均能清楚記憶，並於警詢、本院審理中具體回答
    ，足認被告於案發當時意識清醒，自有辨識其行為違法之能
    力，並未達刑法第十九條第一項所定不能辨識其行為違法或
    欠缺依其辨識而行為之能力之程度，亦無同條第二項規定辨
    識行為違法或依其辨識而行為之能力有顯著減低之情形，併
    予指明。
(四)、綜上所述，被告上開所辯，顯係事後畏罪卸責之詞，委無可
    採。本案事證明確，被告恐嚇危害安全犯行，洵堪認定。至
    被告雖於準備程序、審理中聲請對證人許素容進行測謊鑑定
    ，惟本案事證至為明確，經審酌後並無進行測謊鑑定調查之
    必要，附此敘明。
三、按家庭暴力防治法所稱家庭暴力，係指家庭成員間實施身體
    或精神上不法侵害之行為；所謂家庭暴力罪，係指家庭成員
    間故意實施家庭暴力行為而成立其他法律所規定之犯罪，家
    庭暴力防治法第二條第一款、第二款分別定有明文。查被告
    為證人許能春之子，此經被告、證人許能春於本院審理中陳
    明在卷，二人間具有家庭暴力防治法第三條第一款所稱之家
    庭成員關係。是核被告所為，係犯刑法第三百零五條恐嚇危
    害安全罪，且屬於對家庭成員間實施身體不法侵害之行為，
    自該當家庭暴力防治法所稱之家庭暴力罪；惟因家庭暴力防
    治法對於家庭暴力罪並無科處刑罰之規定，是以僅依刑法恐
    嚇危害安全罪予以論罪科刑即可。又被告前有事實欄所載之
    有期徒刑執行完畢紀錄，其受有期徒刑之執行完畢後，五年
    以內故意再犯有期徒刑以上之罪，為累犯，應依刑法第四十
    七條第一項規定加重其刑。
四、本件原審以被告犯恐嚇危害安全罪，事證明確，並適用刑事
    訴訟法第四百四十九條第一項前段、第三項、第四百五十四
    條第二項，刑法第三百零五條、第四十七條第一項、第四十
    一條第一項前段，刑法施行法第一條之一之規定，並審酌被
    告不思尊重、孝敬父母，動輒以言語恫嚇父親，及其犯罪之
    動機、目的、手段、犯後態度等一切情狀，量處有期徒刑三
    月，並諭知易科罰金之折算標準，認事用法均無違誤，量刑
    亦稱妥適，被告上訴猶執前詞否認犯罪，並無理由，應予駁
    回。
據上論斷，應依刑事訴訟法第四百五十五條之一第一項、第三項
、第三百六十八條，判決如主文。
本案經檢察官洪松標到庭執行職務
中    華    民    國    99    年    12    月    31    日
                  刑事第十庭 審判長法  官   張江澤
                                   法  官   陳海寧
                                   法  官   楊志雄
以上正本證明與原本無異。
本件不得上訴。
                                   書記官  陳春銘
中    華    民    國    99    年    12    月    31    日

司法院資訊處製作；財團法人民間司法改革基金會備份。
